ACORDAO-COMPLETO-2454383

ACÓRDÃO 5960/2021 ATA 11/2021 - SEGUNDA CÂMARA

VISTOS, relatados e discutidos estes autos de representação, com pedido de cautelar suspensiva, formulada pela Palmilhado Boots Indústria e Comércio Ltda. sobre os indícios de irregularidade no Pregão Eletrônico SRP n.º 10/2020 conduzido pelo Centro de Obtenção da Marinha no Rio de Janeiro (COMRJ) para a aquisição de itens de fardamento em prol do "recompletamento" de estoque no Depósito de Fardamento da Marinha no Rio de Janeiro (DepFMRJ) sob o valor homologado de R$ 27.711.544,48;
ACORDAM os Ministros do Tribunal de Contas da União, reunidos em Sessão da 2ª Câmara, ante as razões expostas pelo Relator, em:
9.1. conhecer da presente representação, por atender aos requisitos de admissibilidade previstos nos arts. 235 e 237, VII, do RITCU e no art. 113, § 1º, da Lei n.º 8.666, de 1993, para, no mérito, assinalar a sua parcial procedência, diante dos elementos de convicção até aqui obtidos pelo TCU;
9.2. assinalar, como prejudicado, o pedido de cautelar suspensiva, diante do atual julgamento de mérito do presente feito;
9.3. promover o envio de ciência, nos termos da Resolução TCU n.º 315, de 2020, com vistas à superveniente adoção das medidas cabíveis em prol da prevenção ou correção das irregularidades no sentido de, em futuros certames, o Centro de Obtenção da Marinha no Rio de Janeiro abster-se de não estabelecer os parâmetros objetivos para a análise da comprovação sobre a capacidade técnico-operacional dos licitantes e, especialmente, sobre o quantitativo mínimo de fornecimento anterior a ser comprovado e sobre a definição da similaridade com o bem especificado no edital do certame, em atenção ao art. 30, II, da Lei n.º 8.666, de 1993, e à jurisprudência do TCU;
9.4. enviar a cópia deste Acórdão, com o Relatório e a Proposta de Deliberação, à ora representante, para ciência, e ao Centro de Obtenção da Marinha no Rio de Janeiro, para ciência e efetivo cumprimento ao item 9.3 deste Acórdão; e
9.5. arquivar o presente processo, nos termos do art. 169, V, do RITCU.

Representação, com pedido de cautelar suspensiva, sobre os indícios de irregularidade no Pregão Eletrônico SRP n.º 10/2020 conduzido pelo Centro de Obtenção da Marinha no Rio de Janeiro (COMRJ) para a aquisição de itens de fardamento em prol do recompletamento de estoque no Depósito de Fardamento da Marinha no Rio de Janeiro (DepFMRJ).sob o valor homologado de R$ 27.711.544,48.

Segunda Câmara

Centro de Obtenção da Marinha no Rio de Janeiro (COMRJ).

3. Representante: Palmilhado Boots Indústria e Comércio Ltda. (CNPJ 02.246.382/0001-63).

13.1. Ministros presentes: Bruno Dantas (Presidente), Augusto Nardes, Aroldo Cedraz e Raimundo Carreiro.
13.2. Ministros-Substitutos presentes: Marcos Bemquerer Costa e André Luís de Carvalho (Relator).

ANDRÉ DE CARVALHO

Trata-se de representação, com pedido de cautelar suspensiva, formulada pela Palmilhado Boots Indústria e Comércio Ltda. sobre os indícios de irregularidade no Pregão Eletrônico SRP n.º 10/2020 conduzido pelo Centro de Obtenção da Marinha no Rio de Janeiro (COMRJ) para a aquisição de itens de fardamento em prol do "recompletamento" de estoque no Depósito de Fardamento da Marinha no Rio de Janeiro (DepFMRJ) sob o valor homologado de R$ 27.711.544,48.  
2.	Após a análise final do feito, a Auditora Federal Ana Cristina Dimas de Souza lançou o seu parecer conclusivo à Peça 45, com a anuência, por delegação de competência, do diretor da Selog (Peça 46) , nos seguintes termos:
	" (...) Em sua inicial, o representante apontou possíveis irregularidades ocorridas na condução do Pregão Eletrônico para Registro de Preços 10/2020, notadamente relacionadas à habilitação da licitante Calçados Saad Eireli, argumentando que não havia sido demonstrada a sua capacidade técnica para a execução do objeto. 
	2.	Ao examinar as alegações trazidas pelo representante, esta unidade técnica entendeu necessária a realização de oitiva prévia do órgão contratante e a oitiva da sociedade empresarial Calçados Saad Eireli, quanto aos tópicos destacados abaixo, para uma adequada manifestação quanto aos pressupostos necessários para eventual adoção da medida cautelar pleiteada.
	'a) ausência de estabelecimento de parâmetros objetivos para análise da comprovação da capacidade técnico-operacional dos licitantes no item 9.14.1 do edital, especialmente quanto ao quantitativo mínimo de fornecimento anterior a ser comprovado, tendo em vista o previsto no art. 30, inciso II, da Lei 8.666/1993 e jurisprudência do TCU, como o Acórdão 361/2017-TCU-Plenário; 
	b) possibilidade de a empresa Calçados Saad Eireli ter se declarado, indevidamente, beneficiária do tratamento diferenciado conferido pela LC 123/2006 às ME/EPP, tendo em vista as vedações previstas no art. 3º, § 4º, especialmente no inciso V, da referida lei complementar;'
	3.	A Selog propôs, ainda, a realização de diligência do COMRJ, para que fossem encaminhados ao TCU (peça 19, p. 12) : 
	'a) ata de registro de preços assinada para os itens 1, 3, 10 e 12, bem como os empenhos e ordens bancárias já emitidos em favor da empresa Comércio de Calçados Eireli; 
	b) informações sobre quantitativos de eventuais estoques ainda disponíveis no órgão referentes aos itens 1, 3, 10 e 12 do objeto licitado; e
	c) notas fiscais 12903 (de 5/5/2019) ; 12905 (de 24/5/2019) ; 12916 (de 10/6/2019) , 12918 (de 24/6/2019) , 12922 (de 12/7/2019) , 12925 (de 29/7/2019) , 12930 (de 12/8/2019) , 12951 (de 16/9/2019) , 13011 (de 4/10/2019) e 13273 (de 12/12/2019) , emitidas pela Saad Indústria e Comércio de Calçados Eireli em desfavor de Calçados Saad Eireli, que são informadas no atestado de capacidade técnica apresentado no certame, e que teriam sido encaminhadas para análise do pregoeiro, conforme informado pela empresa nas contrarrazões apresentadas ao recurso da empresa Palmilhado Boots Indústria e Comércio Ltda.'
	4.	Adicionalmente, entendeu que a representação deveria ser conhecida e que a medida cautelar deveria ser indeferida, diante da presença do pressuposto do perigo da demora reverso. 
	5.	Quanto ao mérito, considerou a representação parcialmente procedente, propondo que fosse dada ciência ao órgão contratante da impropriedade identificada, com vistas a evitar a sua ocorrência em certames futuros (peça 32, p. 12) : 
	'56.4. dar ciência ao Centro de Obtenção da Marinha no Rio de Janeiro, com fundamento no art. 9º, inciso I, da Resolução - TCU 315/2020, sobre a seguinte impropriedade/falha, identificada no Pregão Eletrônico SRP 10/20, para que sejam adotadas medidas internas com vistas à prevenção de outras ocorrências semelhantes: 
	a) o edital do Pregão Eletrônico SRP 10/20 não estabeleceu parâmetros objetivos para análise da comprovação da capacidade técnico-operacional dos licitantes no item 9.14.1 do edital, especialmente quanto ao quantitativo mínimo de fornecimento anterior a ser comprovado e quanto à definição da similaridade, em características, com o bem especificado, em desacordo com o previsto no art. 30, inciso II, da Lei 8.666/1993 e jurisprudência do TCU, como o Acórdão 361/2017-TCU-Plenário, Relator Ministro Vital do Rêgo;'
	6.	Em despacho à peça 37, o relator, ministro-substituto André Luís de Carvalho, entendeu necessário abrir a possibilidade de o COMRJ atuar em construção participativa perante o TCU, na forma prevista no art. 14 da Resolução TCU 315/2020. Desse modo, após conhecer da representação, determinou à Selog a adoção das seguintes medidas: 
	a) a realização de nova oitiva do COMRJ, a partir da possibilidade de construção participativa com o TCU, para a anulação do PE SRP 10/2020 ou, caso tal medida implicasse a necessidade de contratação direta por emergência, o prosseguimento do certame, com a aquisição do fardamento estritamente necessário ao funcionamento da Marinha do Brasil; e
	b) a apresentação do plano de ação para a efetiva conclusão de novo certame em substituição PE 10/2020. 
	7.	Promovida a oitiva determinada pelo relator, passa-se a analisar os esclarecimentos prestados pela unidade jurisdicionada, apresentados, tópico a tópico, conforme transcrição a seguir.
	'Item 7.1.1. promova, desde que esta medida não resulte na eventual necessidade de contratação direta por emergência, a eventual anulação do Pregão Eletrônico SRP n.º 10/2020, já que, a partir das notícias fornecidas pelo órgão contratante, a correspondente ata para o registro de preços e o decorrente contrato público não teriam ainda sido assinados, diante da seguinte irregularidade: o edital do Pregão Eletrônico nº  10/2020 não teria estabelecido os parâmetros objetivos para a análise da comprovação da capacidade técnico-operacional dos licitantes pelo item 9.14.1.1 do edital em função, especialmente, do referido quantitativo mínimo de fornecimento anterior e, ainda, da definição de similaridade nas características para o bem especificado, em desacordo, por analogia, com o art. 30, II, da Lei n.º 8.666, de 1993, e com a firme jurisprudência do TCU; 		
	7.1.2. promova, se a medida assinalada no item 7.1.1 desta decisão resultar na eventual necessidade de contratação direta por emergência, a restrita continuação do referido Pregão Eletrônico SRP n.º 10/2020 e da subsequente contratação, a despeito da referida irregularidade, com vistas à estrita aquisição do fardamento imprescindivelmente necessário ao imediato funcionamento da Marinha do Brasil, evitando, com isso, a referida contratação direta por emergência, sem prejuízo aí, contudo, de o COMRJ abster-se , mais adiante, de promover a prorrogação dessa subsequente contratação pública derivada do aludido PE SRP 10/2020;'
	Manifestação da unidade jurisdicionada sobre a construção participativa de deliberações (peça 40) :
	a) o Centro de Obtenção da Marinha no Rio de Janeiro informou que o PE SRP 10/2020 foi anulado, ressaltando que não haveria prejuízo para o abastecimento e que novo certame deveria ocorrer no primeiro trimestre de 2021 (p. 1) ;
	Análise:
	8.	Em consulta ao portal de compras governamentais, constata-se que o PE SRP 10/2020 foi anulado, o que demonstra a atuação célere do órgão contratante no sentido de impedir a continuidade de um procedimento licitatório cujo edital continha vícios relacionados aos requisitos de qualificação técnica, identificados e apontados pelo TCU em instrução à peça 32. A informação quanto à inexistência de risco de desabastecimento do estoque de fardamento da Marinha do Brasil reforça a pertinência da medida adotada.  
	9.	A tempestiva anulação do certame, aliada à rápida realização de um novo certame, previsto para o início de 2021, permitirá o abastecimento dos itens de fardamento das diversas unidades da Marinha do Brasil, evidenciando que a oportunidade de construção participativa conferida pelo relator se revelou oportuna e acertada. 
	10. Finalmente, considerando a iminência da publicação do novo edital, faz-se necessário dar ciência à unidade jurisdicionada da falha constante do edital do PE SRP 10/2020 identificadas pelo TCU e consignadas no item 56.4 da instrução à peça 32, com o objetivo de evitar que sejam mantidas no instrumento convocatório em elaboração. 
	'Item 7.1.3. apresente, de todo modo, o necessário plano de ação, no prazo de 30 (trinta) dias contados da notificação desta decisão, para a efetiva conclusão superveniente de novo certame em substituição a esse indigitado PE n.º SRP n.º 10/2020;'
	Manifestação da unidade jurisdicionada sobre a construção participativa de deliberações:
	a) acerca do pregão eletrônico 10/2021, que substituirá o PE SRP 10/2020, o COMRJ apresentou a seguinte programação (peça 44) : 
	'Anulação do Pregão Eletrônico nº 10/2020: 17/12/2020; 
	Início da montagem do Pregão Eletrônico nº 10/2021: 17/12/2020; Remessa para emissão de nota técnica: 06/01/2021; 
	Emissão da nota técnica: 07/01/2021; 
	Remessa à Consultoria Jurídica da União (CJU-RJ) : 08/01/2021; 
	Previsão de abertura da sessão pública: fevereiro de 2021; e 
	Previsão de homologação: março de 2021.'
	Análise:
	11. As informações prestadas em resposta à oitiva demonstram a intenção da unidade jurisdicionada em promover, com a maior brevidade possível, a licitação que substituirá o PE SRP 10/2020, razão que reforça a necessidade de que seja dada ciência ao COMRJ da falha constatada por esta unidade técnica, de modo a evitar a sua repetição no edital do novo certame. 
	12. Diante de todo o exposto, os elementos constantes dos autos permitem, desde já, a avaliação quanto ao mérito da presente representação como parcialmente procedente, dando-se ciência ao COMRJ da seguinte falha, identificada no PE SRP 10/2020, para que sejam adotadas medidas internas com vistas à prevenção de outras ocorrências semelhantes: 
	a) o edital do Pregão Eletrônico SRP 10/20 não estabeleceu parâmetros objetivos para análise da comprovação da capacidade técnico-operacional dos licitantes no item 9.14.1 do edital, especialmente quanto ao quantitativo mínimo de fornecimento anterior a ser comprovado e quanto à definição da similaridade, em características, com o bem especificado, em desacordo com o previsto no art. 30, inciso II, da Lei 8.666/1993 e jurisprudência do TCU, como o Acórdão 361/2017-TCU-Plenário, Relator Ministro Vital do Rêgo.
	Análise:
	13. Quanto ao pedido de sustentação oral formulado por Hugo Reis Dias (peça 35) , em despacho à peça 36, o relator encaminhou o pedido à Presidência do TCU, opinando pela concessão do pedido, eis que, até a data do documento, o processo não havia sido pautado.
	Proposta de encaminhamento
	14. Em virtude do exposto, propõe-se:
	14.1. conhecer da representação, satisfeitos os requisitos de admissibilidade constantes no art. 113, § 1º, da Lei 8.666/1993, c/c os arts. 235 e 237, VII, do Regimento Interno deste Tribunal, e no art. 103, § 1º, da Resolução - TCU 259/2014;
	14.2. no mérito, considerar a presente representação parcialmente procedente;
	14.3. considerar prejudicado o pedido de concessão de medida cautelar formulado pelo representante, por perda do seu objeto;
	14.4. dar ciência ao Centro de Obtenção da Marinha do Rio de Janeiro, com fundamento no art. 9º, inciso I, da Resolução - TCU 315/2020, sobre a seguinte falha, identificada no PE SRP 10/2020, para que sejam adotadas medidas internas com vistas à prevenção de outras ocorrências semelhantes:
	a) o edital do Pregão Eletrônico SRP 10/20 não estabeleceu parâmetros objetivos para análise da comprovação da capacidade técnico-operacional dos licitantes no item 9.14.1 do edital, especialmente quanto ao quantitativo mínimo de fornecimento anterior a ser comprovado e quanto à definição da similaridade, em características, com o bem especificado, em desacordo com o previsto no art. 30, inciso II, da Lei 8.666/1993 e jurisprudência do TCU, como o Acórdão 361/2017-TCU-Plenário, Relator Ministro Vital do Rêgo;
	14.5. deferir o pedido de sustentação oral formulado por Hugo Reis Dias, com fulcro no art. 168, caput, do Regimento Interno deste Tribunal;
	14.6. informar ao Centro de Obtenção da Marinha no Rio de Janeiro e ao representante do acórdão que vier a ser proferido, destacando que o relatório e o voto que fundamentam a deliberação ora encaminhada podem ser acessados por meio do endereço eletrônico www.tcu.gov.br/acordaos; e
	14.7. arquivar os presentes autos, nos termos art. 169, V, do Regimento Interno deste Tribunal."
É o Relatório.

8.1. Katrina Rubiatania Costa de Lima (OAB-MG 153.008), entre outros, representando a Palmilhado Boots Ind. e Com. Ltda.

Não atuou.

REPRESENTAÇÃO. PREGÃO ELETRÔNICO. PEDIDO DE CAUTELAR SUSPENSIVA. CONHECIMENTO. PARCIAL PROCEDÊNCIA. PREJUÍZO À ALUDIDA CAUTELAR SUSPENSIVA. CIÊNCIA PREVENTIVA E CORRETIVA SOBRE A FALHA. COMUNICAÇÃO. ARQUIVAMENTO.

REPRESENTAÇÃO (REPR)

Secretaria de Controle Externo de Aquisições Logísticas (Selog).

Trata-se de representação, com pedido de cautelar suspensiva, formulada pela Palmilhado Boots Indústria e Comércio Ltda. sobre os indícios de irregularidade no Pregão Eletrônico SRP n.º 10/2020 conduzido pelo Centro de Obtenção da Marinha no Rio de Janeiro (COMRJ) para a aquisição de itens de fardamento em prol do "recompletamento" de estoque no Depósito de Fardamento da Marinha no Rio de Janeiro (DepFMRJ) sob o valor homologado de R$ 27.711.544,48.
2.	O TCU deve conhecer, preliminarmente, da presente representação, já que preenchidos os requisitos legais e regimentais de admissibilidade, devendo no mérito, contudo, assinalar a sua parcial procedência.  
3.	A ora representante teria apresentado, em linhas gerais, os seguintes indícios de irregularidade: 
	(a) ausência do estabelecimento de parâmetros objetivos para a análise da comprovação de capacidade técnico-operacional dos licitantes pelo item 9.14.1 do edital em face, especialmente, da comprovação sobre o quantitativo mínimo de fornecimento anterior; e 
	(b) possibilidade de a Calçados Saad - Eireli ter sido declarada indevidamente beneficiária do tratamento diferenciado conferido às ME-EPP pela Lei Complementar n.º 123, de 2006. 
4. 	O referido Pregão Eletrônico SRP n.º 10/2020 teria sido aberto, em 21/7/2020, e homologado, em 12/8/2020, sob o valor de R$ 27.711.544,48 ante a estimativa de contratação sob o valor de R$ 52.570.345,56, salientando que, diante das notícias fornecidas pelo órgão contratante, a correspondente ata para o registro de preços e o decorrente contrato não teriam ainda sido assinados.
5.	De todo modo, após a análise do feito, com a resposta apresentada à prévia oitiva, a Selog emitiu o seu parecer à Peça 32 no sentido do afastamento dos pressupostos para a eventual concessão da pretendida cautelar suspensiva, tendo proposto, contudo, o conhecimento da presente representação para, no mérito, assinalar a sua parcial procedência com vistas, assim, a promover o envio de ciência ao COMRJ no sentido de que o edital do Pregão Eletrônico nº 10/2020 não teria estabelecido os parâmetros objetivos para a análise da comprovação da capacidade técnico-operacional dos licitantes. 
6. 	Ocorre, todavia, que, por meio do Despacho à Peça 37, foi determinado que a Selog adotasse as seguintes medidas:
	" (...)  7.1. passe a promover a correspondente oitiva do COMRJ para solicitar que, no prazo de 15 (quinze) dias contados da notificação desta decisão, o Centro de Obtenção da Marinha no Rio de Janeiro adote, a partir da possibilidade de construção participativa com o Tribunal, nos termos do art. 14 da Resolução TCU n.º 315, de 2020, as seguintes providências: 
	7.1.1. promova, desde que esta medida não resulte na eventual necessidade de contratação direta por emergência, a eventual anulação do Pregão Eletrônico SRP n.º 10/2020, já que, a partir das notícias fornecidas pelo órgão contratante, a correspondente ata para o registro de preços e o decorrente contrato público não teriam ainda sido assinados, diante da seguinte irregularidade: o edital do Pregão Eletrônico nº 10/2020 não teria estabelecido os parâmetros objetivos para a análise da comprovação da capacidade técnico-operacional dos licitantes pelo item 9.14.1.1 do edital em função, especialmente, do referido quantitativo mínimo de fornecimento anterior e, ainda, da definição de similaridade nas características para o bem especificado, em desacordo, por analogia, com o art. 30, II, da Lei n.º 8.666, de 1993, e com a firme jurisprudência do TCU;
	7.1.2. promova, se a medida assinalada no item 7.1.1 desta decisão resultar na eventual necessidade de contratação direta por emergência, a restrita continuação do referido Pregão Eletrônico SRP n.º 10/2020 e da subsequente contratação, a despeito da referida irregularidade, com vistas à estrita aquisição do fardamento imprescindivelmente necessário ao imediato funcionamento da Marinha do Brasil, evitando, com isso, a referida contratação direta por emergência, sem prejuízo aí, contudo, de o COMRJ abster-se, mais adiante, de promover a prorrogação dessa subsequente contratação pública derivada do aludido PE SRP n.º 10/2020; 
	7.1.3. apresente, de todo modo, o necessário plano de ação, no prazo de 30 (trinta) dias contados da notificação desta decisão, para a efetiva conclusão superveniente de novo certame em substituição a esse indigitado PE n.º SRP n.º 10/2020;  (...) "
7.	Por conseguinte, após a final análise do feito, com a avaliação do resultado da aludida etapa de construção participativa, a Selog sugeriu o conhecimento da presente representação para, no mérito, assinalar a sua parcial procedência, assinalando, como prejudicado, o pedido de cautelar suspensiva, por perda de objeto, sem prejuízo de promover o envio de ciência ao COMRJ sobre o não estabelecimento dos parâmetros objetivos para a análise da comprovação da capacidade técnico-operacional dos licitantes no item 9.14.1 do edital.
8.	O TCU pode incorporar o parecer da unidade técnica a estas razões de decidir. 
9.	Eis que, ao discorrer sobre a aludida possibilidade da anulação do PE SRP n.º 10/2020 em resposta à oitiva para a referida construção participativa, o COMRJ teria informado que o PE SRP n.º 10/2020 teria sido anulado em 17/12/2020, ressaltando que não teria resultado em prejuízo para o abastecimento e o novo certame deveria ocorrer no primeiro trimestre de 2021.
10.	A unidade técnica indicou, por seu turno, que, a partir da consulta ao portal de compras governamentais, teria constatado que o PE SRP n.º 10/2020 teria sido realmente anulado, demonstrando a célere atuação da administração pública no sentido de impedir a continuidade do procedimento licitatório ante os vícios no edital sobre os requisitos de qualificação técnica.
11.	Não fosse o bastante, a unidade técnica também evidenciou que as informações prestadas sobre o plano de ação para o Pregão Eletrônico n.º 10/2021, em substituição do PE SRP n.º 10/2020, demonstrariam a intenção de o COMRJ promover a nova licitação, reforçando a necessidade do envio da referida ciência sobre as falhas com vistas a evitar a repetição dessas falhas no edital do novo certame.
12.	Por outro lado, no seu parecer à Peça 32, a unidade técnica já teria indicado que não estaria caracterizada a aludida irregularidade sobre o indevido benefício pelo tratamento diferenciado conferido às ME-EPP, até porque a alegada unicidade gerencial não impediria o tratamento previsto na LC n.º 123, de 2006, desde que a receita bruta global não tenha ultrapassado a importância de R$ 4.800.000,00, não tendo essa situação sido observada neste processo.
13.	Subsistiria no edital, contudo, a falha sobre a comprovação da capacidade técnico-operacional dos licitantes e, assim, o TCU deve promover o referido envio de ciência sobre essa irregularidade no sentido de, em futuros certames, o COMRJ abster-se de não estabelecer os parâmetros objetivos para a análise da comprovação sobre a capacidade técnico-operacional dos licitantes e, especialmente, sobre o quantitativo mínimo de fornecimento anterior a ser comprovado e sobre a definição da similaridade com o bem especificado no edital do certame.
14.	Diante, portanto, dos elementos de convicção até aqui obtidos neste processo, o TCU deve conhecer da presente representação para, no mérito, assinalar a sua parcial procedência, assinalando, como prejudicado, o pedido de cautelar suspensiva, por perda de objeto, sem prejuízo de promover o envio da anunciada ciência. 
Ante o exposto, pugno pela prolação do Acórdão ora submetido a este Colegiado.
TCU, Sala das Sessões, em 13 de abril de 2021.
Ministro-Substituto ANDRÉ LUÍS DE CARVALHO 
Relator